臺灣臺南地方法院民事判決　　　　　　　100年度訴字第756號
原　　　告　陳淑
訴訟代理人　鄭世賢律師
被　　　告　陳張月美
訴訟代理人　陳信宏
被　　　告　周文宗
上列當事人間請求分割共有物事件，經本院於民國100年9月27日
言詞辯論終結，判決如下：
    主  文
兩造共有坐落台南市○○區○○段二九九地號、面積十一點三八
平方公尺土地分割方法如附圖所示：編號299(1)部分面積三點四
一平方公尺分歸原告取得，編號299部分面積七點九七平方公尺
分歸被告周文宗取得。
被告周文宗應給付原告新臺幣肆拾柒萬零玖佰捌拾元。
被告周文宗應給付被告陳張月美新台幣伍拾捌萬柒仟陸佰玖拾貳
元。
訴訟費用由原告負擔其中二分之一，由被告陳張月美負擔其中四
分之一，被告周文宗負擔其中四分之一。
    事實及理由
一、本件被告周文宗始終未於言詞辯論期日到場，被告陳張月美
    則未於最後言詞辯論期日到場，核無民事訴訟法第386條所
    列各款情形，爰依原告之聲請，由其一造辯論而為判決。
二、原告主張：坐落台南市○○區○○段299地號、面積11.38平
    方公尺之土地為兩造所共有，原告應有部分為2分之1，被告
    陳張月美、周文宗各為4分之1。兩造對上開土地並無不分割
    之約定，亦無因物之使用目的不能分割之情形，因無法達成
    分割協議。為此，依民法第823條及第824條之規定，請求裁
    判分割。被告到庭或以書狀表示：同意原告提出如附圖分割
    方案，惟主張分割不足面積部分之共有人應以價金補償之等
    語。
三、按各共有人，除法令另有規定外，得隨時請求分割共有物。
    但因物之使用目的不能分割或契約訂有不分割之期限者，不
    在此限；共有物之分割，依共有人協議之方法行之；分割之
    方法不能協議決定者，法院得因任何共有人之請求，命以原
    物分配於各共有人，或變賣共有物，以價金分配於各共有人
    ，民法第823條第1項、第824條第1項、第2項分別定有明文
    。經查，原告主張系爭土地為兩造所共有，原告應有部分為
    2分之一，被告陳張月美、周文宗各為4分之1等情，為兩造
    所不爭執，並有土地登記第二類謄本在卷可參，堪信原告此
    部分主張為真實。又原告主張兩造對於共有土地之分割方法
    不能協議決定一情，由本院柳營簡易庭前曾為兩造進行調解
    程序而不成立等情，亦堪肯認。是依上開規定及說明，原告
    提起本件分割訴訟，洵屬有據，應予准許。
四、次按法院為裁判分割前，應顧及公平、當事人之聲明、應有
    部分之比例與實際是否相當、共有物之客觀情狀、性質、價
    格與經濟價值、共有利益、各共有人之主觀因素與使用現狀
    、利害關係等因素為綜合判斷；關於共有物之分割，如依原
    物之數量按應有部分之比例分配，價值不相當，而須以金錢
    補償時，應依原物之總價值，按各共有人應有部分比例算出
    其價值，再與各共有人實際分得部分之價值相較，由分得價
    值較高之共有人，就其超出應有部分價值之差額部分，對分
    得價值較低之共有人全體為補償，並依各該短少部分之比例
    ，定其給付金額，方為公允（最高法院90年度台上字第1245
    號判決意旨參照）。經查，系爭土地西南側臨新營區○○路
    段，其餘均與他人土地相連，而從西北側由北至南分別有原
    告所有門牌號碼為台南市○○區○○路18號之未保存登記建
    物，現供自營放山雞店；被告周文宗所有門牌號碼為台南市
    ○○區○○路1號之未保存登記建物，現出租免洗餐具；被
    告陳張月美陳所有同路段之建物則緊鄰被告周文宗之未保存
    登記建物，有本院勘驗筆錄及繪製之現場圖附卷可參。本院
    斟酌兩造之意願、系爭土地之性質、使用狀況、與鄰地合併
    利用價值，及經濟效益等情，如以附圖所示方案分割可避免
    建築基地與建築物之權屬於分割後分別為不同之人所擁有，
    而有拆除地上房屋造成不必要損失之可能，並有利各共有人
    與各自所有相鄰土地合併使用，各所有人分得部分均能單獨
    對外通行，可增進共有物之經濟效益，洵屬允當，因此參酌
    共有人意願、土地利用現況認系爭土地如附圖所示原物分割
    應堪採認。再按以原物為分配時，如共有人中有未受分配，
    或不能按其應有部分受分配者，得以金錢補償之，民法第82
    4條第3項定有明文。經查：系爭土地之土地面積為11.38平
    方公尺，公告土地現值為每平方公尺新臺幣（下同）147,55
    0元，此有土地登記第二類謄本附卷可按。如依上開分割方
    案則各共有人分割所得土地面積與其登記應有部分面積不一
    致，即產生價金補償之問題。本院參酌都市計畫法第49條第
    1項所定之地價補償之計算標準：「公共設施保留地，其地
    價補償以徵收當期毗鄰非公共設施保留地之平均公告土地現
    值為準，必要時得加成補償之。加成最高以不超過百分之四
    十為限；其地上建築改良物之補償以重建價格為準。」，加
    以系爭土地位於新營市中心，週遭商業生活機能良好，認以
    政府徵收土地之補償標準即公告現值加4成為之，尚屬合理
    。依此計算，原告分得附圖Ａ部分面積為3.41平方公尺，不
    足2.28平方公尺（11.38×0.5－3.41＝2.28），被告周文宗
    分得附圖所示Ｂ部分面積為7.97平方公尺，溢得5.125平方
    公尺（7.97- 11.38×0.25＝5.125）、被告陳張月美因未受
    分配土地實則不足2.845平方公尺，依此計算，原告及被告
    陳張月美應受補償之金額分別為470,980元、587,692元（計
    算式：2.28×147,550×1.4＝470,980元；2.845×147,550
    ×1.4＝587,692，元以下四捨五入）。從而，本件被告周文
    宗應分別補償原告及被告陳張月美之金額各為470,980元、
    587,692元。爰判決如主文第2項所示。至被告陳張月美曾主
    張補償金額應以公告現值2倍計算云云，惟尚乏依據，尚難
    認為被告之抗辯足採。
五、綜上，原告起訴請求裁判分割土地，本院審酌系爭土地之性
    質、對外通行問題、位置、共有物之經濟效用以及共有人全
    體之利益與意願等一切情狀，及以金錢補償因原物分割不足
    部分面積部分之價額，認附圖所示符合土地分割之經濟效用
    及共有人全體之利益，堪認係適當、公允之分割方法，應予
    准許，爰判決如主文第1項、第2項所示。
六、訴訟費用負擔之依據：本件原告雖勝訴，惟本件係因分割共
    有物涉訟，由敗訴之被告負擔訴訟費用顯失公平，本院爰審
    酌各共有人之應有部分比例，依民事訴訟法第80條之1規定
    ，命勝訴之原告亦負擔一部分之訴訟費用，為此判決如主文
    第3項所示。
中    華    民    國    100    年    10   月    19    日
                  民事第三庭    法  官  蔡雅蕙
以上正本係照原本作成。
如對本判決上訴，須於判決送達後20日內向本院提出上訴狀。
如委任律師提起上訴者，應一併繳納上訴審裁判費。
中    華    民    國    100    年    10   月    19    日
                                書記官  詹書瑋